【裁判字號】    97,訴,1516
【裁判日期】    971128
【裁判案由】    債務人異議之訴
【裁判全文】
臺灣桃園地方法院民事判決              97年度訴字第1516號
原      告  乙○○
訴訟代理人  林衍鋒律師
被      告  甲○○
訴訟代理人  丙○○
上列當事人間債務人異議之訴事件，本院於民國97年11月17日言
詞辯論終結，判決如下：
    主  文
被告不得持臺灣臺北地方法院臺北簡易庭八十八年北簡字第五六
九八確定判決 (即臺灣臺北地方法院北院錦九十四執正字第五六
○○號債權憑證)之執行名義對原告為強制執行。
訴訟費用由被告負擔。
    事實及理由
壹、程序方面：
一、按執行名義成立後，如有消滅或妨礙債權人請求之事由發生
    ，債務人得於強制執行程序終結前，向執行法院對債權人提
    起異議之訴。強制執行法第14條第1 項前段定有明文。經查
    ，被告 (債權人)執 臺灣臺北地方法院臺北簡易庭88年度北
    簡字第5698號民事確定判決 (即臺灣臺北地方法院北院錦94
    執正字第5600號債權憑證)之 執行名義，聲請本院對原告 (
    債務人)為 強制執行，經本院以97年度司執字第54939 號給
    付票款事件受理，且其執行名義所載之債權尚未全部達其目
    的，執行程序尚未終結等情，業據本院職權調閱上開執行案
    卷屬實，則原告對被告向本院提起債務人異議之訴，程序上
    並無不合。
二、次按債務人異議之訴，係以排除執行名義之執行力為目的，
    其訴訟標的為該債務人之異議權，訴之性質為形成之訴。關
    於訴之聲明，則為請求判決宣示不許就某一執行名義為全部
    或一部之強制執行，亦得請求宣告不許對於特定之物或特定
    之行為為強制執行，至於執行行為之停止或執行處分之撤銷
    ，則為宣告不許強制執行之當然效果，無須請求法院以判決
    宣告。本件原告起訴時，其聲明第一項原為：「鈞院97年度
    司執字第54939 號強制執行事件所為執行程序應予撤銷」，
    嗣於民國97年10月9 日具狀追加「被告不得以臺灣臺北地方
    法院臺北簡易庭88年北簡字第5698號宣示判決及臺灣臺北地
    方法院北院錦94執正字第5600號債權憑證為執行名義，聲請
    對原告為強制執行」，核其先後之聲明均係請求排除執行名
    義之執行力，後聲明應屬前於前聲明之補充，尚非訴之追加
    。
貳、實體方面：
一、原告主張：被告前以其持有訴外人林政雄為發票人，面額新
    台幣（下同）90萬元，付款人陽信商業銀行景美分行，背書
    人為原告之支票乙紙，因屆期提示付款遭退票為由，具狀訴
    請林政雄及原告連帶給付票款90萬元及法定遲延利息，案經
    臺灣臺北地方法院臺北簡易庭於88年5 月26日以88年北簡字
    第5698號判決林政雄與原告應連帶給付被告90萬元及法定遲
    延利息 (下稱前案)。 前案判決後，原告係於88年6 月1 日
    收受判決書，原告並未提起上訴，僅訴外人林政雄提起上訴
    ，林政雄上訴之效力並不及於原告，因之前案原告部分應於
    88年6 月21日確定，惟被告遲至94年2 月14日始向臺灣臺北
    地方法院聲請對原告財產為強制執行，依民法第137 條、第
    144 條第1 項及票據法第22條第2 項中段之規定，被告聲請
    強制執行時，其票款請求權已逾越5 年之時效期間，原告自
    得拒絕給付，本院97年度司執字第54 939號執行程序自應予
    撤銷，又被告所執之執行名義所載之請求權既已罹於時效，
    為使紛爭一次解決，避免浪費訴訟資源，被告自不得持上開
    執行名義對原告之財產為強制執行，爰依強制執行法第14條
    第1 項提起本訴，並聲明：(一)本院97年度司執字第54939 號
    給付票款強制執行事件所為之強制執行程序應予撤銷。(二)被
    告不得以臺灣臺北地方法院臺北簡易庭88年北簡字第5698確
    定判決及臺灣臺北地方法院北院錦94執正字第5600號債權憑
    證之執行名義對原告為強制執行。
二、被告則以：原告及訴外人林政雄積欠被告票款乙案，業經臺
    灣臺北地方法院臺北簡易庭88年北簡字第5698號、同院88年
    度簡上字第489 號判決被告勝訴，並於89年6 月2 日確定在
    案。被告於取得執行名義後於94年2 月14日聲請就原告財產
    強制執行，因無財產可供執行，故臺灣臺北地方法院乃發債
    權憑證交被告收執，俟發見債務人有可供執行之財產時再予
    強制執行。經被告查詢數年後，發現原告有可供強制執行之
    財產，乃再於97年8 月13日向本院聲請強制執行，被告執行
    名義之請求權並無時效完成之疑義，原告提起本件訴訟，實
    無理由。並聲明請求駁回原告之訴。
三、(一)兩造不爭執事項：
    兩造對於執票人即被告前以其持有發票人即訴外人林政雄、
    背書人即原告、付款人為陽信商業銀行景美分行、金額90萬
    元之支票乙紙，因屆期提示付款遭退票，依票據法律關係，
    起訴請求林政雄、原告連帶給付票款90萬元及法定遲延利息
    ，經臺灣臺北地方法院臺北簡易庭於88年5 月26日以88年北
    簡字第5698號判決林政雄、原告應連帶給付被告90萬元及法
    定遲延利息，該判決書於88年6 月1 日送達原告，原告於上
    訴期間屆滿並未提起上訴，而訴外人林政雄不服判決，提起
    上訴，經同院於89年6 月2 日以88年度簡上字第489 號判決
    駁回上訴而確定。又被告於94年2 月14日持前案判決書及確
    定證明書向臺灣臺北地方法院聲請對訴外人林政雄、原告強
    制執行 (94年度執字第5600號)， 因無財產可供執行，經前
    開法院依強制執行法第27條規定，於94年2 月17日發給債權
    憑證。嗣被告於97年8 月13日持上開債權憑證，聲請本院對
    原告為強制執行 (本院97年度司執字第54939 號)， 其執行
    名義所載債權均未達其目的等事實，均不爭執，並經本院調
    閱前揭案卷核閱無訛，堪信為真實。
  (二)兩造爭執事項：
    被告之執行名義臺灣臺北地方法院臺北簡易庭88年北簡字第
    5698確定判決 (即臺灣臺北地方法院北院錦94執正字第5600
    號債權憑證)， 被告之請求權是否已罹於時效消滅。
四、得心證之理由：
  (一)前案判決書係於88年6 月1 日送達原告，原告於上訴期間屆
    滿，並未提起上訴，為兩造不爭之事實。按「判決，於上訴
    期間屆滿時確定。」民事訴訟法第398 條第1 項前段定有明
    文。是前案對於原告部分，應於上訴期間屆滿之88年6 月21
    日判決確定。又前案給付票款訴訟，票據背書人即原告與發
    票人即訴外人林政雄依票據法第96條第1 項規定，對於執票
    人即被告應「連帶負責」，惟按「發票人、承兌人、背書人
    及其他票據債務人，對於執票人連帶負責，為票據法第96條
    第1 項所明定。所謂連帶負責，就票據債務人與執票人間之
    關係言，係指各票據債務人就執票人所得追索之金額，負全
    部清償責任，此固與民法之連帶債務相當，然就票據債務人
    相互間之內部關係言，僅有追索權之問題，即票據債務人為
    清償時，僅得對其前手行使追索權，直至發票人為止，但票
    據債務人相互間並無內部如何分擔之問題，即並無民法上連
    帶債務人間分擔、求償或代位之關係，此與民法上之連帶債
    務有別。故本票發票人及背書人雖依票據法第96條第1 項之
    規定，應對執票人連帶負責，惟該連帶負責非民法上之連帶
    債務。」（最高法院90年度台上字第153 號判決意旨）。票
    據債務人之「連帶負責」，並非民法之連帶債務。又執票人
    對於票據債務人行使追索權，得同時或各別為之，法律並無
    規定必須一同起訴或一同被訴，其判決結果對於各票據債務
    人並無必須合一確定，是執票人以多數票據債務人一同起訴
    ，非屬固有必要共同訴訟，亦非類似必要共同訴訟，又該多
    數票據債務人既非連帶債務人，亦無民法第275 條「連帶債
    務人中之一人，受確定判決，而其判決非基於該債人之個人
    關係者，為他債務人之利益，亦生效力」之適用。前案林政
    雄一人不服判決，於法定期間提起上訴，其上訴之效力並不
    及於為共同訴訟之原告，是前案判決關於原告部分，仍應於
    上訴期間屆滿即88年6 月21日確定。被告抗辯前案原告部分
    應於林政雄89年6 月2 日判決確定時一併確定云云，尚有誤
    會。
  (二)按支票之執票人，對前手之追索權，4 個月間不行使，因時
    效而消滅，其免除作成拒絕證書者，自提示日起算。票據法
    第22條第2 項定有明文。又經確定判決或其他與確定判決有
    同一效力之執行名義所確定之請求權，其原有消滅時效期間
    不滿5 年者，因中斷而重行起算之時效期間為5 年。民法第
    137 條第3 項亦設有規定。本件被告對於原告之票據請求權
    雖因起訴而中斷時效，惟其因起訴而中斷之時效，應自受確
    定判決終結時，重行起算，即被告對於原告之票款請求權應
    自前案判決確定日即88年6 月21日起重行起算五年，其期間
    之末日應為93年6 月21日。被告於前開消滅時效期間屆滿後
    ，遲至94年2 月14日始聲請臺灣臺北地方法院對原告為強制
    執行，因查無財產可供執行，經前開法院核發債權憑證，被
    告又於97年8 月13日持該債權憑證向本院聲請對原告為強制
    執行，惟「消滅時效完成後，如債權人依原執行名義或債權
    憑證聲請法院再行強制執行時，亦不生中斷時效或中斷事由
    終止重行起算時效之問題，債務人自非不得對之提起債務人
    異議之訴，以排除該執行名義之執行」（最高法院89年度台
    上字第1623號判判意旨參照）。是被告於消滅時效完成後所
    為之執行行為，均無再發生中斷時效或中斷事由終止而重行
    起算時效之問題。從而原告主張被告對於原告之票款請求權
    已罹於消滅時效，並為時效抗辯，核屬有據。
  (三)按執行名義成立之後，如有消滅或妨礙債權人請求之事由發
    生，債務人得於強制執行程序終結前，向執行法院對債權人
    提起異議之訴。如以裁判為執行名義時，其為異議原因之事
    實發生在前訴訟言詞辯論終結後者，亦得主張之。強制執行
    法第14條第1 項定有明文。被告於執行名義成立後，先於94
    年2 月14日向臺灣臺北地方法院聲請強制執行，因查無財產
    可供執行，經前開法院核發債權憑證，嗣於97年8 月13日持
    債權憑證為執行名義，聲請本院對原告為強制執行 (97年度
    司執字第54939 號)， 其執行名義所載債權全部均未達其目
    的，有本院職權調取本院97年度司執字第54939 號給付票款
    事件執行案卷可稽，被告對原告票款請求權之執行名義既已
    因時效完成而消滅，經原告為時效抗辯，依民法第144 條第
    1 項規定，原告得拒絕給付，自屬於執行名義成立後有消滅
    債權人請求之事由，從而原告提起債務人異議之訴，以排除
    臺灣臺北地方法院臺北簡易庭88年度北簡字第56 98 號給付
    票款確定判決 (即臺灣臺北地方法院北院錦94執正字第5600
    號債權憑證)執 行名義之執行力，為有理由。
  (四)末按強制執行法第14條所定債務人異議之訴，係以排除執行
    名義之執行力為目的，法院宣示不許就某一執行名義為全部
    或一部之強制執行，則執行行為之停止或執行處分之撤銷，
    乃為宣告不許強制執行之當然結果，無須請求法院以判決宣
    告之。本件原告訴之聲明第一項，係請求撤銷本院97年度司
    執字第54939 號給付票款執行事件已實施之執行程序，訴之
    聲明第二項係請求不許被告持臺灣臺北地方法院臺北簡易庭
    88 年 度北簡字第5698號給付票款確定判決 (即臺灣臺北地
    方法院北院錦94執正字第5600號債權憑證)對 原告為強制執
    行，經本院審理後，認為被告所持之執行名義票款請求權已
    罹於時效消滅，而宣示被告不得持上開執行名義對原告為強
    制執行，則本院97年度司執字第54939 號給付票款執行事件
    已實施而尚未終結之執行程序自應予撤銷，乃為當然結果，
    自無庸為重複之宣示。
五、本件事證已臻明確，兩造其餘主張、陳述及所提證據資料，
    經本院斟酌後，認與判決結果不生影響，爰不再一一論述，
    併此敘明。
六、據上論結，本件原告之訴，為有理由，依民事訴訟法第78條
    ，判決如主文。
中    華    民    國    97    年    11    月    28    日
                  民事第二庭    法  官  黃斯偉
以上正本係照原本作成
如對本判決上訴，須於判決送達後20日內向本院提出上訴狀
中    華    民    國    97    年    11    月    28    日
                                書記官  劉璟佳


司法院資訊處製作；財團法人民間司法改革基金會備份。
